臺灣臺南地方法院刑事判決
109年度訴字第1278號
公  訴  人  臺灣臺南地方檢察署檢察官
被      告  盧建身


上列被告因違反毒品危害防制條例案件，經檢察官提起公訴（10
9 年度毒偵字第2083號），本院判決如下：
    主  文
本件公訴不受理。
    理  由
一、公訴意旨略以：被告盧建身基於施用第一級毒品之犯意，於
    民國109 年5 月14日上午9 時25分許採尿往前回溯26小時內
    之某時，在不詳地點，以不詳方式，施用第一級毒品海洛因
    1次。嗣於109 年5 月14日上午9 時25分許，因另案為臺灣
    臺南地方檢察署觀護人通知到場接受採尿送驗，結果呈嗎啡
    陽性反應，始查悉上情。因認被告涉犯毒品危害防制條例第
    10條第1 項之施用第一級毒品罪嫌等語。
二、按起訴之程序違背規定者，應諭知不受理之判決，並得不經
    言詞辯論為之，刑事訴訟法第303 條第1 款、第307 條分別
    定有明文。又按毒品危害防制條例業於108 年12月17日修正
    ，於109 年1 月15日公布，並於公訴意旨所認被告行為後之
    109 年7 月15日施行（下稱新法），其中增訂第35條之1 第
    1 款、第2 款前段分別規定：「本條例108 年12月17日修正
    之條文施行前犯第10條之罪之案件，於修正施行後，偵查中
    之案件，由檢察官依修正後規定處理。審判中之案件，由法
    院依修正後規定處理」，是本件自應適用修正後之毒品危害
    防制條例規定處理，合先敘明。而該條例修正後第20條第1 
    項、第3 項、第23條第2 項分別規定「犯第10條之罪者，檢
    察官應聲請法院裁定，令被告入勒戒處所觀察、勒戒，其期
    間不得逾2 月」、「依前項規定為觀察、勒戒或強制戒治執
    行完畢釋放後，3 年後再犯第10條之罪者，適用前2 項之規
    定」、「觀察、勒戒或強制戒治執行完畢釋放後，3 年內再
    犯第10條之罪者，檢察官應依法追訴」。其中，該條例第20
    條第3 項規定所謂「3 年後再犯」，只要本次再犯（不論修
    正施行前、後）距最近1 次觀察、勒戒或強制戒治執行完畢
    釋放，已逾3 年者，即該當之，不因其間有無犯第10條之罪
    經起訴、判刑或執行而受影響，最高法院109 年度台上字第
    3826號判決意旨可資參照。而如被告係已完成「附命緩起訴
    」之戒癮治療，事實上已接受等同「觀察、勒戒或強制戒治
    」執行完畢釋放之處遇，如於該條例第23條第2 項所定3 年
    內，再犯施用第一級或第二級毒品罪，顯現其再犯率甚高，
    原規劃之「附命緩起訴」完成戒癮治療制度功能無法發揮成
    效，已無再次接受「觀察、勒戒或強制戒治」處遇之必要。
    故倘被告經「附命緩起訴」，且「完成」戒癮治療後，因其
    事實上已接受等同「觀察、勒戒或強制戒治」執行完畢釋放
    之處遇，3 年內再犯施用第一級或第二級毒品罪，自應依該
    條例第23條第2 項規定之相同法理，逕行追訴（提起公訴或
    聲請簡易判決處刑），而無再依該條例第20條第1 項重行聲
    請觀察、勒戒或強制戒治之必要；反之，若「未完成」戒癮
    治療，即無所謂事實上已接受等同「觀察、勒戒或強制戒治
    」執行完畢釋放之處遇。再者，被告施用第一級或第二級毒
    品罪，經裁定觀察、勒戒或強制戒治程序者，係以「觀察、
    勒戒或強制戒治」執行完畢釋放後，起算上開3 年內再犯之
    期間，則被告係經「附命緩起訴」，依同一法理，應以經「
    附命緩起訴」並完成戒癮治療後，而非以「附命緩起訴」確
    定之日，起算該3 年內再犯之期間，最高法院109 年度台非
    字第76號、第77號判決意旨可資參照。
三、又雖修正後之毒品危害防制條例第35條之1 第2 款後段規定
    ：「審判中之案件，依修正後規定應為不起訴處分者，法院
    應為免刑之判決」，另該條款之立法說明亦謂：「若該等案
    件於修正施行前已繫屬於法院者，『為求程序之經濟，法院
    應依修正施行後之規定處理，即應依職權為觀察、勒戒或強
    制戒治之裁定』」等語，似欲透過立法說明由法院依職權裁
    定觀察、勒戒或強制戒治，以替代第20條第1 項、第2 項所
    定應由檢察官提出觀察、勒戒或強制戒治之聲請，惟若檢察
    官之「起訴之程序違背規定」，法院當不能「為求程序之經
    濟」便宜行事，而應嚴守程序上之正義，尊重檢察官之裁量
    權，並保障施用毒品者能獲得妥適並完善治療或其他有利戒
    毒途徑處遇之機會，最高法院109 年度台上字第3826號判決
    意旨可資參照。基此，現行毒品危害防制條例為給予施用毒
    品者戒毒自新之機會，對於進入司法程序之戒癮治療方式，
    採取「觀察、勒戒或強制戒治」及「附命完成戒癮治療之緩
    起訴處分」雙軌制，其目的在給予施用毒品者戒毒自新機會
    ，並由檢察官依施用者具體之施用情形及其他相關情事，裁
    量決定採取何種戒癮治療方式為適當，此見同條例第20條第
    1 項、第2 項、第24條第1 項規定自明，此係法律條文明文
    規定賦與檢察官之裁量權，就具體聲請觀察、勒戒之案件，
    檢察官決定對施用者採取「觀察、勒戒或強制戒治」程序而
    向法院提出為觀察勒戒裁定之聲請，法院固得就檢察官此一
    裁量權之行使有無違背法令、事實認定錯誤、其裁量有無重
    大明顯瑕疵等情事為審查，而為准否之裁定，但法院尚不能
    代為逕命檢察官應為如何之處分。上述立法理由認法院應依
    職權逕為觀察、勒戒等裁定，與法條明文規定之現制相齟齬
    ，且剝奪法律明文規定賦予檢察官裁量權之行使，並使職司
    審理裁判權限之法院成為上開觀察、勒戒及可能之強制戒治
    程序之發動者兼裁判者，於法理上顯有不當。是就該條例修
    正施行前犯第10條之罪，且現於審判中之案件，若僅因檢察
    官未審酌修法後規定逕予訴追，致使剝奪被告適用前揭非拘
    束人身自由之緩起訴處分程序，而影響其與家庭、工作處所
    連結及復歸社會，自與本次修正採取寬厚措施之立法目的未
    符。故於此情形法院自不宜逕依前揭第35條之1 第2 款後段
    規定，遽予認定有應為不起訴處分之情形，而逕命依職權為
    觀察、勒戒或強制戒治之裁定，應由檢察官基於一次性之整
    體規劃而重啟處遇程序，視被告個案情形，決定是否適合「
    觀察、勒戒或強制戒治」或給予「附命完成戒癮治療之緩起
    訴處分」之機會。若檢察官逕予提起公訴，法院無從替代檢
    察官為上開合義務性之裁量處遇，其起訴程序即屬違背規定
    ，應諭知不受理之判決。
四、經查，被告前於91年間因施用第一級毒品案件，經臺灣高雄
    地方法院以91年度毒聲字第5117號裁定令入戒治處所施以強
    制戒治，於93年8 月11日執行完畢釋放出所，並經臺灣高雄
    地方檢察署檢察官以93年度戒毒偵字第931 號案件為不起訴
    之處分確定，其後即無因施用毒品案件，經法院裁定觀察、
    勒戒或強制戒治之紀錄等情，有臺灣高等法院被告前案紀錄
    表、前揭裁定及處分書各1 份在卷可參（本院卷第51頁至第
    53頁、第63頁至第75頁）。而本案公訴意旨所指被告施用第
    一級毒品之時間為「109 年5 月14日上午9 時25分許採尿往
    前回溯26小時內之某時」，距被告前開最近1 次強制戒治執
    行完畢釋放時點之93年8 月11日，已逾3 年。次查，被告另
    於108 年間因施用第一級毒品案件，經臺灣臺南地方檢察署
    檢察官以108 年度營毒偵字第173 號案件為附命完成戒癮治
    療之緩起訴處分（戒癮治療至完成為止，期間為1 年），於
    108 年9 月23日確定等情，有臺灣高等法院被告前案紀錄表
    、前揭緩起訴處分書各1 份存卷可參（本院卷第55頁至第56
    頁、第63頁至第75頁）。被告自前開緩起訴處分確定之108 
    年9 月23日後，收受執行緩起訴處分命令通知書起，至公訴
    意旨所指被告本件施用第一級毒品之「109 年5 月14日上午
    9 時25分許採尿往前回溯26小時內之某時」止，顯未能完成
    緩起訴處分所附命完成期間為1 年之戒癮治療，揆諸前揭說
    明，被告於本件公訴意旨所指再犯施用第一級毒品之行為時
    點前，並無所謂事實上已接受等同「觀察、勒戒或強制戒治
    」執行完畢釋放之處遇。
五、綜上，公訴意旨所指被告本次再犯施用第一級毒品之行為時
    點，距其最近1 次觀察、勒戒執行完畢釋放，已逾3 年，且
    被告於該時點前，復尚未完成「附命緩起訴」之戒癮治療，
    並無所謂事實上已接受等同「觀察、勒戒或強制戒治」執行
    完畢釋放之處遇，依修正後毒品危害防制條例規定及前揭說
    明，就本件公訴意旨所指被告施用第一級毒品犯行，自不得
    逕予追訴、處罰。檢察官於前揭毒品危害防制條例修正後，
    提起公訴，並於109 年10月15日繫屬於本院（本院卷第7 頁
    本院收文戳章可參），顯已違背前述修正後毒品危害防制條
    例所定之訴追要件。本案應由檢察官依修正後毒品危害防制
    條例規定重啟處遇程序，不得逕予追訴、處罰，故檢察官所
    為聲請簡易判決處刑，程序違背規定，爰不經言詞辯論，逕
    為諭知不受理之判決。
據上論斷，應依刑事訴訟法第303 條第1 款、第307條，判決如
主文。
中　　華　　民　　國　　110 　年　　3 　　月　　9 　　日
                  刑事第九庭　　審判長法　官  梁淑美
                                      法　官  鍾邦久
                                      法　官  陳品謙
以上正本證明與原本無異。
如不服本判決應於收受本判決後20日內向本院提出上訴書狀，並
應敘述具體理由。其未敘述上訴理由者，應於上訴期間屆滿後20
日內向本院補提理由書狀（均須按他造當事人之人數附繕本）「
切勿逕送上級法院」。 
　　　　　　　　　　　　　　　　　    書記官  趙建舜
中　　華　　民　　國　　110 　年　　3 　　月　　9 　　日